【裁判字號】    91,上更(一),308
【裁判日期】    920213
【裁判案由】    懲治盜匪條例
【裁判全文】
臺灣高等法院高雄分院刑事判決                九十一年度上更(一)字第三八號
    上  訴  人
    即  被  告  丙○○  男民國.
    選任辯護人  薛西全律師
                利美利律師
右上訴人因盜匪條例案件，不服臺灣高雄地方法院八十七年度訴字第二０七三號中華
民國八十八年五月三十一日第一審判決（起訴案號：臺灣高雄地方法院檢察署八十六
年度偵字第二七九七一號），提起上訴，判決後，經最高法院發回更審，本院判決如
左：
      主  文
原判決撤銷。
丙○○無罪。
      理  由
一、公訴意旨略以：劉榮宏意圖為自己不法之所有，並基於共同之概括犯意，於民國
    （下同）八十六年十一月二十三日凌晨三時五分許，先夥同另四不詳姓名之男子
    在高雄縣大樹鄉竹寮村三六六號前，見乙○○駕駛車牌號ＶＷ─八九三五號自用
    小客車正停放車輛，即持一不詳刀械將其押住，再由另不詳姓名之同夥，持木棍
    脅迫其妻甲○○，致無法抗拒，強搶現金新台幣（下同）二萬九千元、金戒指二
    只、金項鍊、手鍊各一條、呼叫器二個，及該自用小客車，翌日凌晨一時十分許
    ，再夥同另二名不詳姓名之男子駕駛該搶得之自用小客車，在高雄市○○區○○
    街十三號前，以車輛擋住賴信益所駕駛之車輛（車牌號碼不詳），隨即分持類似
    番刀之刀械二把押住丁○○與其妻邱金玉，致二人無法抗拒，而強搶皮包二只（
    內有現金六十多萬元、身分證、提款卡、車籍資料、支票簿、印章等物品）後逃
    逸，因認被告劉榮宏於行為時涉有懲治盜匪條例第五條第一之強盜罪嫌。
二、按犯罪事實應依證據認定之，刑事訴訟法第一百五十四條定有明文。所謂認定犯
    罪事實之證據，係指足以認定被告確有犯罪行為之積極證據而言，該項證據自須
    適合於被告犯罪事實之認定，始得採為斷罪之資料。又認定犯罪事實所憑之證據
    ，雖不以直接證據為限，間接證據亦包括在內；然無論直接證據或間接證據，其
    為訴訟上之證明，須達於一般人均不致有所懷疑而得確信為真實之程度者，始得
    為有罪之認定。再者，認定不利於被告之事實，須依積極證據，故被告否認犯罪
    所持之辯解，縱屬不成立，非有積極之證據足以證明其犯罪行為，仍不能遽為有
    罪之認定，此有最高法院二十九年度上字第三一０五號、七十六年度台上字第四
    九八六號、三十年上字第一八三一號判例可資參照。
三、公訴人認被告丙○○涉前開罪嫌係以告訴人乙○○、賴信益二人之指訴，並經證
    人即乙○○之妻甲○○，及賴信益之妻邱金玉之證述為其論據。訊據被告則堅詞
    否認有公訴人所指之犯行，辯稱：八十六年十一月二十二日晚間十時許，伊係到
    高雄縣大樹鄉姑山村友所經營之養蝦池烤肉、喝酒，嗣又到芳園ＫＴＶ喝酒唱歌
    ，之後又與友人許榮忠、黃清貴分乘二部機車先行離去，途中黃清貴先行返家，
    伊則搭乘許榮忠之機車到高雄縣大寮鄉○○路四姐妹小吃攤吃飯，飯後再搭乘許
    榮忠之機車返家睡覺，抵達家裡時已凌晨三點多，當時係妹妹劉育秀及父親出來
    開門，且被害人乙○○於警訊之初指稱伊係搶劫其所駕駛之客車之歹徒，經伊告
    告以跟本不會開車後，又改口指稱係與伊同夥之人開走自小客車云云，被害人乙○○一開始亦無法明確指認係伊所為，被害人等事後之指認均屬誤認等語。
四、按告訴人乙○○於警訊中固指稱：就是丙○○拿刀強押我下車，因為丙○○持刀
    押我，和我面對面直接接觸有三分鐘之久，他的一舉一動及面貌我印象深刻，不
    可能看錯；我有把握就是丙○○等語（見仁警刑移字第七四０號警卷第四頁背面
    第一行、第三行、倒數第五行）。於檢察官偵查中亦指稱：「（問：搶你之人是
    此人？（提示丙○○之照片）是，就是此人持刀押我的」等語（見偵查卷第二十
    九頁）。於原審指稱：「（問為何指認被告）因為他離我最近他拿刀押我，以台
    語叫我出來，我印象深刻」、「（問：今日在庭之被告是否確為當天作案之人？
    ）是他沒錯」、「（是否確認為被告？）確認，他沒有戴口罩，因為距離很近可
    確認」等語（見原審卷第十七頁、四二頁背面、八十八頁倒數第四行）。於本院
    前審時仍指稱：「（持刀押你的人是在庭的被告嗎？）是，就是他」等語。告訴
    人乙○○之妻甲○○於原審法院亦指稱：就是在庭之被告等語（見原審卷第四二
    頁倒數第六行）。告訴人賴信益於警訊及檢察官偵查中分別指稱：「（警方現提
    供嫌犯照片丙○○供你指認，你願意否？）願意。相片中的人就是在十一月二十
    四日凌晨一時十分左右搶去我背包的男子」、「（問：是此人搶你？提示劉榮宏
    照片）是，就是此人押住我，且搜我身」等語（見偵查卷第十五頁第四行、第三
    十一頁背面）。於本院前審亦證稱：「（問：是否在被告做的）是這位被告押我
    ，我確定是他」等語（見本院上訴卷第三十頁背面第七頁）。告訴人賴信益之妻
    於本院前審亦證稱：「（問：你能否確認是在庭之丙○○？）就是他押我先生的
    」等語（見本院上訴卷第三十頁背面倒數第二行）。
五、惟查：
  (一)證人葉明恭（即為告訴人乙○○製作指認筆錄之警員）於原審法院證稱：「（問
    ：指認經過？）看照片時說是，人到派出所後，他不能馬上確認，說好像是又好
    像不是」等語。告訴人乙○○亦陳稱：原來距離遠，無法確認，後因嚼檳榔之動
    作一模一樣，確認是他等語（見原審卷第八十五頁背面）；其於本院前審證稱：
    警察叫我先瞄看看，我不敢隨便指認，我要求警察叫他吃檳榔，並請警察叫歹徒
    模擬持刀搶我的動作，我本來在遠遠一眼就認定是他，但不敢隨便確定，才提議
    叫他做些動作等語。證人葉明恭（即警員）於本院調查時亦證稱：是被害人請求
    被告吃檳榔的等語（見本院上訴卷第七五頁背面、五十八背面），核與被告所辯
    ：一開始告訴人乙○○無法指認等情相符。足徵告訴人乙○○於警察局見到被告
    之初，並無法確切指認係遭被告洗劫財物，之後所以指認被告，純係因被告嚼檳
    榔之動作與歹徒一模一樣，始指認係遭被告搶劫車輛等財物，且告訴人乙○○上
    開於原審稱「原來距離遠，無法確認」，於本院前審則稱「遠遠一眼就認定是他
    」云云，前後所指亦屬矛盾；是其於警訊所稱：面對面直接接觸有三分鐘之久，
    他的一舉一動及面貌我印象深刻，不可能看錯云云，顯有可疑；其於案發之初既
    己無確切之指認，則其事後於原審及本院前審又如何能確切指認係被告所為？殊
    有疑問。再者，證人葉明恭於原審證稱：「（問：如何查出被告？）他因安非他
    命被查獲存有照片，拿照片給乙○○指認，通知他來指認」等語（見原審卷第九
    頁），其於本院前審亦為相同之證述（見本院上訴卷第五十五頁倒數第四行）。
    而被告之前因施用安非他命被警查獲時之照片觀之，被告之臉頰較為消瘦，核與
    被告因本案遭逮捕時所拍照之照片比對觀之，被告之臉頰顯然較之前為豐腴（見
    本院上訴卷第八十頁、偵查卷第十六頁所附照片），是被告指認照片時即斷定被
    告係搶匪云云，亦屬可疑。又告訴人乙○○於警訊中所述歹徒係騎「迪奧白色機
    車」，核與證人梁大隆於警訊中證稱：「於八十六年十一月二十三日凌晨二時許
    ，我與丙○○、謝昆儀、許榮忠、史冠權、黃清貴等十餘人一起到大樹芳園ＫＴ
    Ｖ喝酒」、「丙○○、許榮忠、黃清貴等三人於凌晨快三時許，就先離開」、「
    許榮忠是騎名流灰色機車，黃清貴是騎迪奧紅色機車離去」等語（見警卷第八頁
    背面）。證人許榮忠於本院審理時亦證稱：我騎機車名流一百ＣＣ銀色載被告過
    去四姐妹小吃攤」等語（見本院上更(一)卷第一二三頁）不符，是強劫告訴人乙○○之財物者是否為被告並非無疑。
  (二)告訴人乙○○之妻甲○○係乘座於乙○○所駕駛自小客車之右車座，當時有一不
    詳姓名之歹徒將甲○○由車內拖拉至車門外，並動手要抱走甲○○手中之小孩，
    手中並持短柄鐵鎚或木棍，此經乙○○於警訊中陳述明確，甲○○係一女性，在
    當時遭歹徒冷不防之強拉出車外，當時所受驚嚇不在話下，手中所抱著之小孩又
    有被搶走之情急狀況，其是否能從容目睹或注意到在自小客車另一側搶劫乙○○
    自小客車歹徒之容貌，實屬可疑；何況，如前所述，緊靠者歹徒之乙○○都無法
    指認該歹徒確係被告，則甲○○又如何確認強押乙○○之人即為被告，是甲○○
    於原審所指：就是在庭之被告云云，實難謂已達於通常一般人均不致有懷疑之程
    度。
  (三)告訴人乙○○於原審指稱：他們二台機車，車牌以口罩蓋者，我走去警局報案途
    中有見被丟去的二個口罩，口罩當時是新的，我曾到超商問過，他說在我被搶前
    不久有人去買口罩，買口罩的人有告訴店員說他住大樹，警局有去調錄影帶，但
    人不是丙○○等語（見原審卷第八十六頁倒數第五行起）。證人即當時在萊爾富
    超商擔任店員洪炫嘉於本院調查時亦證稱：日期我不清楚，當時我擔任大夜班，
    從十一點到早上七點，當時有一個男客來問我有沒有口罩，我就指給他看，在他
    之後不久有一個進來問我說剛才是否有人來買東西，我有問後來進來的人發生什
    麼事，他告訴我說他被搶；我百分之九十九確定被告不是買口罩的人，因為身高
    差太高，買口罩的人不會比我高，因為當時我站在櫃檯，我看那個人是大略由上
    往下看，不會超過眼睛的水平線，剛才那個（指被告）比較高等語（見本院上更
    (一)卷第四十九頁），核與告訴人乙○○所證相符，是被告並非前去買口罩之歹徒
    之一，亦堪認定。告訴人乙○○及其妻甲○○於原審中指稱：有採一枚指紋（指
    在被搶之自小客車上）不是丙○○的等語（見原審卷第四四頁），惟經本院前審
    向高雄市政府警察局保安大隊函查結果，據覆稱：八十八年十一月二十六日十七
    時執行警組勤務時，在本市前鎮區樂群國小旁發現ＶＭ八九三號自小客車乙部，
    經以手提店腦查出係報案失竊車輛，雖經埋伏未發現嫌疑人，隨即將車拖回隊部
    通知失主領回，並未作指紋採證等語（見本院上訴卷第一一四頁），縱依告訴人
    乙○○及其妻所指，採得之指紋並非被告所有，而依警方前揭函覆情形，亦不能
    證明係被告所為。如係不詳歹徒所搶劫，依卷內現存之證據，亦無法證明被告與
    該不詳歹徒有犯意之聯絡或行為之分擔。
  (四)告訴人賴信益於原審法院指稱：當時之歹徒係開ＶＷ八九三五號墨綠色車子等語
    （見原審卷第四十二頁）。其於警訊時亦陳稱：我於八十六年十一月二十四日凌
    晨一時許，在高雄市○○街十三號被歹徒駕駛乙輛ＶＷ八九三五號自小客車搶走
    我的背包等物，而我看到報紙，該車ＶＷ八九三五號嫌犯被仁武分局查獲，故我
    到貴分局作指認筆錄等語（見偵查卷第十五頁所附警訊筆錄）。惟如前所述，並
    無證據足以證明告訴人乙○○所有前開自小客車係遭被告或其與該不詳姓名之歹
    徒同謀，推由該不詳姓名之歹徒搶劫該自小客車。再者，告訴人賴信益於八十六
    年十一月二十四日之警訊中指稱：「歹徒之皮膚係白色」（見本院上訴卷第六十
    八頁所附警訊筆錄倒數第一行），於本院調查時，經本院令其觀察被告之膚色係
    何種顏色時，告訴人賴信益稱：「被告之膚色係算是黑色」等語（見本院上更(一)
    卷第九三頁）。雖其否認於報案時指稱歹徒膚色係白色，惟當時為告訴人賴信益
    製作報案筆錄之警員艾學聖於本院調查時則證稱：係依被害人之陳述而為記載等
    語（見本院前揭上更卷第一０五頁）。被告係因施用毒品，經原審法院於九十一
    年四月十六日裁定送觀察勒戒，嗣又裁定令入戒治處所施以強制戒治，再因竊盜
    罪被判處有期徒刑七月，現仍執行中，有其前國全案紀錄表在卷可憑，在被告長
    期在監執行，與日光接觸較少之情形下，衡情其膚色應不致於較之前為白，是被
    告是否確為搶劫其財物之歹徒，即非無疑。告訴人賴信益之妻邱金玉於檢察官偵
    查中陳稱：「（問：押你先生的人妳有看清楚？）沒有；案發地有路燈，但路燈
    照在樹上，光線不是很好」等語（見偵查卷第二十五頁背面），則其事後於原審
    指稱：就是在庭的被告云云，即屬不實之指認。
  (五)證人許榮忠於八十六年十一月二十五日之警訊中證稱：「大約於八十六年十一月
    二十三日凌晨二時十分許，我與丙○○、黃清貴共同離開芳園ＫＴＶ的，我是載
    丙○○、黃清貴是自行騎壹部機車」、「我們三人離開芳園ＫＴＶ，黃清貴則返
    回大樹小坪頂住處，我和丙○○則由小坪頂繼續往鳥松鄉仁美方向行駛，並由仁
    美至林園（應係大寮之誤）中地區四姊妺小吃部吃魯肉飯」等語（見警訊筆錄
    第十頁背面）；於原審法院證稱：有與丙○○出去玩，十一月二十二日晚上八時
    ，有人打呼叫器問我要不要去吃烤乳豬，我便去了，十二時多又去芳園ＫＴＶ唱
    歌，之後我與丙○○、黃清貴先走，我二時十分走的，我們三人騎機車走，我載
    丙○○去，黃清貴自己騎機車回去，我載丙○○到仁美吃東西，吃完再回去，三
    時十分我回到家，我先載他回家，我再回家，他家與我家騎車約七、八分鐘可到
    ，是他妹妹出來開門，他父親也在家等語（見原審卷第五十八頁）；於本院前審
    亦證稱：在四姐妹吃東西之時間沒有注意，回到家才知道是三時，我回到我家約
    三時十分許，騎機車自丙○○家到我家約七、八分鐘等語（見本院上訴卷第九二
    頁倒數第二行）。而被告之父劉金泉於八十六年十一月二十四日晚間十一時四十
    分之警訊時，亦陳稱：我可以確定丙○○返家時間為八十六年十一月二十三日凌
    晨三時零一分左右等語（見警訊筆錄第九頁背面），核與被告於警訊之初辯稱：
    二十三日二時許，我和許榮忠、黃清貴先行離開，許榮忠載我到大寮鄉○○路四
    姐妹小吃攤吃飯，吃完飯後許榮忠載我於三時回家睡覺等語大抵相符。雖證人梁
    大隆於八十八年五月六日在原審調查時又證稱：他們（指被告、許榮忠等）約一
    點多或二點走等語（見原審卷第九十頁），核與其於警訊時所證被告係約三點多
    離去等語不符，且其於警訊中證稱：係凌晨二時許至芳園ＫＴＶ，亦與被告於警
    訊中所陳係二十四時許至芳園ＫＴＶ唱歌喝酒等語不符，且證人黃清貴於本院前
    審證稱：與丙○○係在半夜二時許在我家分手，分手時許榮忠也在一起等語（見
    本院上訴卷一一０頁），亦與許榮忠於原審所證：黃清貴自己騎機車回家等語不
    合。惟證人許榮忠、梁大隆與被告等就告訴人乙○○被洗劫財物當天晚上確係前
    往芳園ＫＴＶ喝酒，嗣又於被告、劉清貴一同離去，之後又前往四姐妹小吃店吃
    宵夜等主要情節所為供述始終如一，在時間上之證述容有差異，惟此涉個人對於
    時間之記憶，或事隔一、二年後始出庭證述過往經過之情事，亦難免歧異，究難
    指為不實。退步言之，縱令上開證人所證均不足採信，被告所為不在場之辯解亦
    無從證明，惟如前所述，告訴人乙○○等人所為指訴，均難謂已達於通常一般人
    均不致於有所懷而得確信為真實之程度，難據為被告論罪科刑之證據，而依前揭
    最高法院判例意旨所示：認定不利於被告之事實，須依積極證據，故被告否認犯
    罪所持之辯解，縱屬不成立，非有積極之證據足以證明其犯罪行為，仍不能遽為
    有罪認定之證據法則，亦不得因被告不在場之辯解不能獲得證明，而認定被告有
    公訴人所指之強盜犯行，此外，本院亦查無其他確切之證據足以證明被告有公訴
    人所指之罪嫌，被告被訴強盜罪嫌，尚屬不能證明。
六、原審未詳為推求，遽為論罪科刑，於法自有未合，被告上訴意旨，否認犯行，指
    摘原判決不當，為有理由，應由本院將原判決撤銷，並諭知被告無罪之判決。
據上論結，應依刑事訴訟法第三百六十九條第一項前段、第三百六十四條、第三百零
一條第一項，判決如主文。
本案經檢察官郭振昌到庭執行職務。
中    華    民    國     九十二     年       二       月      十三      日
                              臺灣高等法院高雄分院刑事第四庭
                                  審判長法官  蕭權閔
          法官  陳啟造
                                        法官  李嘉興
右正本證明與原本無異。
檢察官如不服本判決應於收受本判決後十日內向本院提出上訴書狀，其未述上訴理
由者，並得於提起上訴後十日內向本院補提理由書狀（均須按他造當事人之人數附繕
本)。
                                      書記官  劉博文
中   華    民    國     九十二     年       二       月       十七      日
                                                                        Ｋ


司法院資訊處製作；財團法人民間司法改革基金會備份。
